【裁判字號】    90,台上,3083
【裁判日期】    900524
【裁判案由】    違反麻醉藥品管理條例
【裁判全文】
最高法院刑事判決                                九十年度台上字第三○八三號
    上  訴  人  甲○○
右上訴人因違反麻醉藥品管理條例案件，不服台灣高等法院中華民國八十八年三月三
日第二審判決（八十七年度上訴字第五一五三號，起訴案號：台灣台北地方法院檢察
署八十七年度偵字第八三八七、八三八八、八八七七號 )，提起上訴，本院判決如左
：
    主  文
原判決關於甲○○部分撤銷，發回台灣高等法院。
    理  由
本件原判決認定案外人蔡秋香於民國八十七年四月廿七日，受警方之囑，打0000
000000號行動電話向上訴人甲○○佯裝購買化學合成麻醉藥品安非他命（下稱
安非他命）四兩，價格新台幣（下同）二十萬元，約定於同日十四時，在台北市○○
區○○街立體停車場門口交易。上訴人本即有販賣安非他命之意願，旋即將四兩安非
他命先行藏置於台北市○○街附近後，再至上開地點欲向蔡秋香取款之際，為警當場
查獲而未遂，並扣得上開行動電話一支。警方隨後在台北市○○街九十四號九樓九○
四室起獲上訴人所有供販賣安非他命所用之電子秤一台、安非他命分裝殘渣袋十二個
，分裝棒一支及安非他命一小包（驗餘淨重零點零九公克）等情。因而將第一審關於
諭知上訴人無罪之判決撤銷，改判論處其非法販賣化學合成麻醉藥品未遂，累犯罪刑
。固非無見。惟查：(一)刑法上所謂「販賣」，係指意圖營利而販入或賣出而言。與民
法上買賣意義不盡相同。販之字義即係買賤賣貴，因而法律規範販賣行為應予處罰，
當然含有意圖營利之意義在內，無須於條文中另行標明「意圖營利」字樣。故麻醉藥
品管理條例第十三條之一第二項第一款之非法販賣麻醉藥品罪，並不以販入後復行賣
出為成立要件，祇須以營利之目的，將麻醉藥品予以販入或賣出，有一此行為，其犯
罪即告成立，均不得視為未遂，且不以實際上已得利為要件。此項目的條件，應於事
實欄為明確之記載，然後於理由欄說明其所憑以認定之依據，始稱適法。原判決論處
上訴人非法販賣化學合成麻醉藥品未遂罪刑，僅於事實欄記載：上訴人「有販賣安非
他命之意願」等詞。其事實記載已屬不明確；甚且於理由欄指謂：「況查麻醉藥品管
理條例第十三條之一第二項第一款規定，係以非法輸入、製造、運輸、販賣為其犯罪
構成要件，並不以意圖營利為必要，此有別於同條項第三款規定，以意圖營利而非法
為人施打為構成要件者不同。是凡有非法販賣之事實，不論其有無利得，均應該當於
該罪，否則如均未得利而非法輸入、製造、運輸，即無法依該條款加以處罰，誠非立
法之本旨」等語。顯係誤解法律上「販賣」之意義。究竟上訴人所欲販賣之安非他命
（未扣案），係以營利之意思而販入？抑因其他原因（如因自己施用或他人讓與、寄
藏）而持有後，始起意售賣？何時、何地販入？其買賣間之差價利潤若干？此等事項
攸關販賣化學合成麻醉藥品罪之主觀要素，原判決事實記載欠詳，理由復未說明其所
憑以認定之依據，其法律適用是否妥適，本院無從揣斷。(二)違禁物，不問屬於犯人與
否沒收之，刑法第三十八條第一項第一款、第二項定有明文。而應沒收之違禁物，不
以經扣押者為限，其非因滅失而不存在者，縱未經扣押，仍應諭知沒收。又化學合成
麻醉藥品安非他命為違禁物，不得非法輸入、製造、運輸、販賣、持有，麻醉藥品管
理條例第十三條亦著有規定。原判決事實記載：案外人蔡秋香受警方之囑，打電話向
上訴人佯裝購買安非他命四兩，約定在台北市○○區○○街立體停車場門口交易，上
訴人乃將四兩安非他命先行藏置於台北市○○街附近後，再至上開地點欲向蔡秋香取
款之際，為警當場查獲而未遂。顯係認定上訴人已非法持有四兩之安非他命，將之藏
置在台北市○○街附近，雖未扣案，但不能證明業已滅失，自應諭知沒收，始符法制
。乃原判決既未於主文內宣告沒收，復未於判決內說明其不予宣告沒收之理由，委有
判決不適用法則及理由欠備之違誤。上訴意旨雖未指摘及此，然為本院得依職權調查
之事項，應認原判決關於上訴人部分有撤銷發回更審之原因。案經撤銷發回，原判決
關於不另為諭知無罪部分，基於審判不可分之原則，應併予發回，附此指明。
據上論結，應依刑事訴訟法第三百九十七條、第四百零一條，判決如主文。
中      華      民      國     九十     年      五      月    二十四    日
                              最高法院刑事第五庭
                                  審判長法官  紀  俊  乾
                                        法官  黃  正  興
                                        法官  劉  介  民
                                        法官  陳  東  誥
                                        法官  張  春  福
      右正本證明與原本無異
                                              書  記  官
中      華      民      國     九十     年      五      月    二十八    日


司法院資訊處製作；財團法人民間司法改革基金會備份。
